【裁判字號】    94,交訴,126
【裁判日期】    950330
【裁判案由】    公共危險等
【裁判全文】
臺灣板橋地方法院刑事判決             94年度交訴字第126號
公  訴  人  臺灣板橋地方法院檢察署檢察官
被      告  甲○○
                      樓
選任辯護人  羅明文律師
上列被告因公共危險等案件，經檢察官提起公訴（94年度核退偵
字第666 號），本院判決如下：
    主  文
甲○○犯過失傷害罪，處拘役肆拾日，如易科罰金，以參佰元折
算壹日。
其餘被訴犯肇事致人傷害逃逸部分，無罪。
    事  實
一、甲○○於民國93年11月22日晚間9 點左右，駕駛他朋友所有
    的車號：3G─5738號自用小客車，從臺北縣永和市○○路○
    段217 巷5 弄行駛，行經該弄口右轉同路段217 巷時，剛好
    有由丙○○所騎乘的車號：KQ8 ─065 號重型機車，沿永和
    市○○路○ 段217 巷口欲左轉上開巷5 弄原來的租屋處時，
    因沒有靠右而逆向行駛，不當的停等在217 巷口左側近5 弄
    口的位置；又當時為夜間，雨天，但是路況、視距都良好，
    路面濕滑、沒有缺陷、路上有其他停車的柏油路面，甲○○
    的意識清楚，駕駛的車輛也沒有不正常的情形，既然沒有不
    能注意的情事，甲○○在從弄口轉彎進入巷口時，沒有密切
    的注意到駕駛車輛轉彎時的前後狀況，輕率的就右轉，原來
    停等位置已經不當的丙○○騎乘的機車，就這樣而與甲○○
    所駕駛的上開車輛右後側邊的葉子板部分發生了擦撞，致使
    丙○○因而受有左肩及大腿挫傷等的傷害。
二、案經丙○○訴由臺北縣政府警察局永和分局移由臺灣板橋地
    方法院檢察署檢察官偵查起訴。
    理  由
壹、有罪部分：
一、上述過失傷害的犯罪事實，被告已經在本院訊問時坦白在卷
    ；他所選任的辯護律師則以：過失傷害部分，我方無意見。
    肇事主因在於丙○○，被告雖有過失，請斟酌被告經濟狀況
    ，沒有前科，給予緩刑的自新機會等語，為被告作出了事實
    跟法律上的辯護。這與告訴人指述被告有過失的情形是相互
    符合的，並且也有附於卷內的臺灣省臺北縣區車輛行車事故
    鑑定委員會鑑定意見書，以及道路交通事故現場圖、道路交
    通事故調查報告表(一)、(二)、現場照片多張與天主教耕莘醫院
    永和分院乙種診斷證明書等也都可以作為佐證。
二、而本案經過被告的請求，本院於95年3 月8 日會同告訴人、
    被告暨辯護人跟原來處理的員警到現場實地勘驗結果：
    １、永和市○○路○段217巷5弄路幅寬度3.6公尺。
    ２、永和市○○路○段217巷路幅寬度3.8公尺。
    ３、永和市○○路○ 段217 巷巷口到217 巷5 弄4 號門前（
        即告訴人原來租屋處樓下）約28公尺。
    ４、被告汽車左、右輪輪距距離1.5公尺。
    ５、摩托車停放位置（即東亞照明水電材料店門口，原來擦
        撞的地方）到北港鵝肉店門口（告訴人所稱打電話的地
        方）約5 公尺。
    ６、鵝肉店門口到店內電話約12公尺等（見本院95年3 月8
        日勘驗筆錄）。
三、因此，就勘驗結果來觀察該巷、弄口的道路全貌，該巷弄路
    幅都是屬於狹窄的，217 巷5 弄道路的部分，有3.6 公尺，
    217 巷道路的部分，也只有3.8 公尺，所以，無論巷、弄都
    是非常的狹窄，且停車情形也很雜亂，要容納2 輛的自用小
    客車會車通行實在是很困難的，被告從他5 弄內的住處開車
    出來右轉往217 巷行駛的時候，他的注意力除了要盡到從他
    左邊217 巷而來的車輛、行人外，同時也要注意到217 巷右
    方行駛的車輛、行人，而他右轉在這狹窄的弄口進入巷道，
    也要注意本身右後方車身的狀態，一方面可以避免本身車輛
    的受到擦撞，一方面也可以避免擦撞到在他右後方行進間的
    車輛或者是行人，這是一般健全駕駛人所應該具有的駕駛注
    意義務，這種說法當然為屬於健全生活經驗的一部分，眾人
    應該都不會否認的，換句話說，駕駛車輛行駛在這種應該算
    是複雜，又是狹窄的巷、弄道路，當然更要格外的小心駕駛
    ，不容有一絲絲的差錯，否則，不僅本身車身擦撞受損，嚴
    重的，也就會釀致車禍肇生事端的，被告當然不能否認這個
    道路現實的狀態是複雜的，他沒有盡到這種注意，就不能夠
    說沒有任何的過失存在，這是毫無疑問的。
四、承接上面所講的，我們可以明確的了解到，被告駕駛車輛從
    弄口道路右轉巷道時，當時是為夜間，天候為雨，但是路況
    良好，視距良好、該處為濕潤、無缺陷、路上有其他停車的
    柏油路面等情狀，有道路交通事故調查報告表(一)、(二)附卷可
    證，所以，根據當時的具體客觀情形，以及被告的智識、經
    驗觀察，顯然並沒有不能注意的情事，且於夜間又下雨的時
    候，行車更應格外的注意，不料，被告對於行駛狹窄巷弄的
    交叉路口轉彎的注意義務有所怠忽，而與告訴人騎乘機車發
    生了擦撞，致使告訴人她受到了傷害，因此，本院認為被告
    駕駛車輛右轉的時候，沒有注意到車輛前後的全部狀況，這
    是有過失的。再者，被告過失的行為，與被害人的受有傷害
    間，查考卷內所附的診斷證明書的記載，足以認定為有相當
    的因果關係存在，如上所說的，被告駕駛車輛行駛在那麼狹
    窄的巷弄道路右轉時，沒有盡到右轉時應該有的完足的注意
    義務，當然是不能解免他具有過失的情形，顯然是可以被確
    定的，換句話說，被告駕駛車輛在行進間的注意義務仍然是
    有欠缺的。因此，如上所述，被告關於過失責任的自白，與
    事實相符。這個部分事證明確，被告如上的過失傷害犯行，
    已經可以積極的被認定。
五、被告甲○○駕駛車輛行進間的疏忽行為，造成他人的傷害，
    是犯刑法第284 條第1 項前段過失傷害罪；又依據道路交通
    管理處罰條例第86條第1 項的規定：汽車駕駛人，無駕駛執
    照駕車、‧‧‧，因而致人受傷，依法應負刑事責任的，加
    重其刑至二分之一。本案被告原來雖有普通小客車的駕駛執
    照，但是該普通小客車駕駛執照已經於89年5 月1 日因案遭
    到吊扣，後來又遭監理單位於90年4 月30日逕行註銷在案，
    有本院依職權查詢被告的駕駛資料跟本院94年度交聲字第16
    號、臺灣高等法院94年度交抗字第151 號交通事件裁定附卷
    可查，所以，被告原來的駕駛執照已經公路監理主管機關依
    法註銷在案，當然就是沒有駕駛執照，而被告已經沒有駕駛
    執照仍然駕駛汽車，因為過失致人受到傷害，應該擔負刑法
    第284 條的過失傷害罪責的，要依據上述條例的規定作出刑
    罰的加重。根據以上的說明，本院幾經審酌了被告前科素行
    ，而他明知駕駛執照已經遭到監理機關註銷，本身已經沒有
    駕駛執照，而仍然駕駛汽車，跟他與告訴人2 人間過失程度
    的輕重，以及告訴人受傷的情形，於事故發生後，也沒有達
    成民事和解等一切的行為責任跟行為人責任，酌情量處如主
    文所寫的刑罰，並作出易科罰金的折算標準。
貳、無罪部分：
一、公訴意旨另以被告於上開肇事致告訴人成傷後，僅下車查看
    並向丙○○告知現居住址，竟然沒有採取救護或者其他必要
    措施，也沒有向警察機關報告，反而起意駕車逃逸離去，後
    來經警察循線查獲，因而認為被告另外犯有刑法第185 條之
    4 肇事逃逸的公共危險罪嫌。
二、公訴人認為被告有上述肇事逃逸的罪嫌，係以：(一)天主教耕
    莘醫院永和分院乙種診斷證明書1 紙證明被告因過失駕車致
    告訴人受傷，並駕車逃逸的事實；(二)告訴人於警詢及偵查中
    的證述，證明被告確與告訴人於上揭時地未注意車前狀況肇
    生車禍事故，致告訴人受傷並駕車逃逸的事實為主要論點。
三、按犯罪事實應該依據證據認定，沒有證據，不得認定犯罪事
    實；又不能證明被告犯罪的，應該諭知無罪的判決，刑事訴
    訟法第154 條第2 項、第301 條第1 項有明確的規定。次按
    認定犯罪事實所憑的證據，雖不以直接證據為限，間接證據
    也是包括在內，然而無論是直接或間接證據，作為訴訟上的
    證明，須於通常一般的人都不致於有所懷疑，而可以確信是
    為真實程度的，才可以作為有罪的認定，倘若它的證明尚未
    達到這一個程度，而具有合理懷疑存在時，事實審法院在心
    證上無從作出有罪的確信時，就應該作出無罪的判決（最高
    法院76年度臺上字第4986號判例意旨參照）。
四、訊據被告甲○○固然坦承於上述的時間、地點有跟告訴人丙
    ○○發生了擦撞事故，但是也堅決否認有肇事逃逸的犯行，
    提出略以：伊下車替告訴人撿拾包包，告訴人把車子推到伊
    身上後跑到鵝肉店門口，伊也到鵝肉店，看到告訴人打電話
    ，伊認為她要去搬救兵，快速跑離現場的動作，讓伊非常錯
    愕，爭執過程中，也沒有提到誰賠誰，也沒有請警察過來處
    理，伊就告訴她住址，她也沒有任何表示，伊沒有必要逃離
    現場，伊有告訴她伊的住址，她騎車撞到伊的右後方，伊有
    下車查看，伊在店家門口有大聲、清楚的告訴她，伊住在幾
    號幾樓，也有告訴她伊會再回來，告訴人當時並沒有倒下，
    站的好好的，該處的巷弄沒有空間讓她倒下等語為自己作出
    了辯解；而他所選任的辯護人則略以：肇事主因在於丙○○
    ，車禍發生後，雙方有發生爭執，後來因為丙○○跑到附近
    小吃店打電話，被告一方面擔心對方會去搬救兵，是急著要
    還人家車子，跟安排工作，才會離開現場，但被告當時有將
    居住處所告訴丙○○，沒有駕車逃逸。被告將車子還給人家
    後，也隨即搭乘計程車回到現場附近，在現場附近看到丙○
    ○，又與她理論，她很多朋友在現場都建議請警察來處理，
    被告就在現場等到警察來後，一起跟員警到派出所製作筆錄
    。若被告有逃逸的犯意，有很多機會可以逃離，雖告訴人稱
    只有2 分鐘，可見被告沒有自始逃逸的意圖，告訴人到店家
    打電話，顯然先離開現場的人是告訴人，且被告有把地址告
    訴告訴人，並回到現場處理，在告訴人住處樓下等10分鐘，
    並到警察局製作筆錄，請就肇事逃逸部分為無罪判決等為被
    告作出事實及法律上的辯護。
五、按刑法第185 條之4 規定駕駛動力交通工具肇事，致人死傷
    而逃逸的處罰，這立法目的在於為了維護交通安全，加強救
    護，減少被害人的死傷，促使駕駛人於肇事後，能對被害人
    即時的加以救護。經查，被告因為上述的交通事件，致使告
    訴人受到傷害乙節，固有卷附的診斷證明書可查，訊之證人
    丙○○（即告訴人）證稱略以：「當天伊騎機車經臺北縣永
    和市○○路○ 段217 巷時，看到路面停滿機車，所以把機車
    熄火從右邊遷到5 弄的巷子，然而看到有車要出來，伊就在
    那邊等候。沒想到那部車子快速右轉，將伊壓倒在車下，拖
    行約半公尺，完全沒有停車的意願，直到伊的機車卡在他車
    子的右後輪下面，是他撞伊，不是伊撞他。伊猛敲他車窗，
    他才下車。下車後，就對伊破口大罵，伊很害怕才跑到對面
    的海產店打電話。伊當時說請警察來處理，伊去打電話時，
    被告就離開現場。被告在現場停留不到2 分鐘，罵一罵就走
    了，他告訴伊的地址也不對，因為警察有去找過。後來我跟
    警察描述他有戴鴨舌帽，後來警察說可能就是甲○○。後來
    2 、3 小時後，伊因手痛要去看醫生，所以出門。沒想到甲
    ○○在我家樓下」等語（見本院94年12月22日訊問筆錄）；
    又證稱：（車禍發生後，你說敲被告的車窗，被告有無停車
    ？）我的車尾已經卡在他的車右後輪胎，他一定要停車，才
    能把車開過去，所以他拖行半公尺才下車。（被告下車後，
    你們是否為了肇事責任問題有不同意見？）沒有，被告說要
    我賠他輪胎，我說請警察處理，被告一直罵髒話，我就跑到
    21 7巷內的海產店，打店裡的投幣式電話，被告走到海產店
    門口，他看到我打電話就逃逸。（你進去海產店打電話，被
    告是否在門口告訴你一個地址？）對，但地址是錯的，他說
    他住在217 巷這個巷子裡的11號，‧‧（93年11月23日警詢
    筆錄後是否你的簽名？）是的。筆錄是記載對方跟我說他住
    在成功路二段217 巷9 之3 號5 樓沒錯‧‧‧。（肇事後多
    久，被告有回到現場附近你住家附近？）2 個小時。（當時
    你下樓要做什麼事？）我要去看醫生，我手腳有受傷。（最
    後你實際到醫院看醫生是何時？）晚上11點39分。（離車禍
    發生後2 個多小時？）是的。‧‧（被告到你住處後，你同
    學是否又打電話報警？）是的。（當時被告是否還在你住處
    ？）是的，但被告說如果我報警要給我好看，當時被告在我
    住處樓下，我住3 樓，被告在樓下等我。（被告一直有等到
    警察來，跟你們到警局作筆錄？）有，一起到得和派出所，
    警察先幫我們和解，後來我們沒有和解，又沒有講話，警察
    就帶我們到交通隊作筆錄。（在你們報警多久後，警察才來
    到你住處樓下？）10分鐘，我室友報警之後，我們一起在樓
    下。‧‧（被告在何處告訴你他的地址？）在發生的地方，
    （後稱）在店門口。‧‧‧（對你之前於警詢、偵查中所言
    有何意見？提示並告以要旨）沒有意見，都照我的意思回答
    等語（見本院95年2 月17日審判筆錄）。綜合以上被告供述
    跟證人的證述，得以知悉，在事發地點屬於狹窄的巷弄道路
    ，機車會卡在車子下，並沒有可能性，這就本院現場勘驗得
    知的照片可以了解清楚，且告訴人說她是先將機車熄火停於
    鵝肉店對面要遷機車到她的租屋處，經過東亞照明水電材料
    行門口等，這點就勘驗的相關位置的距離來解釋，也跟一般
    年輕學子騎乘機車的生活經驗完全相反，所以，被告就這點
    的辯述（見本院95年3 月8 日勘驗筆錄），也不是沒有理由
    的。
六、所以，根據以上的說明，可以知道在本件車禍發生的現場，
    告訴人有因車禍而受傷，且被告當時有在現場停留短暫時間
    ，當時他們2 人又發生爭執，告訴人或者是因為一時的氣憤
    ，先行離開到鵝肉店去打電話，被告也在具有氣急的情形下
    告知住處所在，並說會再回來後也離開了，其後被告確實也
    返回告訴人租屋處樓下，並一同前往警局製作筆錄，就這些
    主要現狀情景作出觀察，很難就這樣認為被告離開現場時，
    主觀上已經懷有致人受傷而逃逸的犯意存在。況且，刑法第
    185 條之4 規定的立法目的，是為了維護交通安全，加強救
    護，減少被害人之死傷，促使駕駛人於肇事後，能對被害人
    即時救護，已如上述，因此，本件告訴人在現場，或有發現
    自己受傷，然而，當時告訴人及被告均不認為有需即時救護
    的必要，這可就告訴人於案發後先行返回租屋處，在2 個小
    時後，再與她的同學一同下樓說要去看醫生的情形等（見本
    院95年2 月17日審判筆錄）作出深層的觀察，可以明瞭，因
    此，自不得對被告離開車禍現場的行為，逕行論以刑法第18
    5 條之4 的肇事逃逸罪責。從而，被告上開所辯並沒有肇事
    逃逸一節，也不是沒有理由的。此外，本院復查無其他積極
    證據足以證明被告有公訴所指述的肇事逃逸犯行，所以，就
    這個部分，既然不能得到積極肯切的證明，就應該對他作出
    無罪的判決。
據上論斷，應依刑事訴訟法第299 條第1 項前段、第301 條第1
項前段，刑法第284 條第1 項前段、第41條第1 項前段，道路交
通管理處罰條例第86條第1 項，罰金罰鍰提高標準條例第1 條前
段、第2 條，判決如主文。
本案由檢察官丁○○、乙○○提起公訴，經檢察官朱學瑛到庭執
行職務。
中    華    民    國    95    年    3     月    30    日
                  交通法庭審判長法  官  黎錦福
                                法  官  曾正耀
                                法  官  饒金鳳
上列正本證明與原本無異。
如不服本判決，應於判決送達後10日內向本院提出上訴狀 (應附
繕本)， 上訴於臺灣高等法院。
                                書記官  蔡麗春
中    華    民    國    95    年    3     月    30    日
附錄本案論罪科刑法條全文：
中華民國刑法第284條
 (過失傷害罪)
因過失傷害人者，處六月以下有期徒刑、拘役或五百元以下罰金
，致重傷者，處一年以下有期徒刑、拘役或五百元以下罰金。
從事業務之人，因業務上之過失傷害人者，處一年以下有期徒刑
、拘役或一千元以下罰金，致重傷者，處三年以下有期徒刑、拘
役或二千元以下罰金。
道路交通管理處罰條例第86條
汽車駕駛人，無駕駛執照駕車、酒醉駕車、吸食毒品或迷幻藥駕
車、行駛人行道或行經行人穿越道不依規定讓行人優先通行，因
而致人受傷或死亡，依法應負刑事責任者，加重其刑至二分之一
。
汽車駕駛人，在快車道依規定駕車行駛，因行人或慢車不依規定
，擅自進入快車道，而致人受傷或死亡，依法應負刑事責任者，
減輕其刑。


司法院資訊處製作；財團法人民間司法改革基金會備份。
